臺灣臺中地方法院民事判決　　　　　　 94年度簡上字第148號
上　訴　人　甲○○
被　上訴人　乙○○
上當事人間請求給付票款事件，上訴人對於中華民國94年2月25
日本院臺中簡易庭93年度中簡字第3729號第一審判決提起上訴，
本院於民國94年11月17日言詞辯論終結，判決如下：
    主    文
上訴駁回。
第二審訴訟費用由上訴人負擔。
    事實及理由
一、被上訴人起訴主張：緣訴外人丙○○於民國93年9月初，持
    上訴人所簽發、中國信託商業銀行文心分行為付款人，票面
    金額、票號、發票日及提示日均如附表所示之支票5紙（下
    稱系爭支票）向伊借款，伊向銀行照會後，認無問題，乃出
    借如票面金額所示款項予丙○○，詎屆期向付款人為付款之
    提示，竟皆不獲支付，為此本於票據之法律關係提起本件訴
    訟，請求上訴人給付系爭支票票款新臺幣（下同）330,000
    元，及自伊於原審所具民事起訴狀繕本送達上訴人翌日（即
    93年12月14日）起至清償日止，按週年利率5%計算之利息。
    上訴人指稱伊係以開設賭場為業，丙○○係因至伊開設之賭
    場賭博而輸錢，在伊恐嚇及逼迫之下，向上訴人借用系爭支
    票以清償賭債，均非事實；況系爭支票均為無記名支票，並
    無票據法第30條第2項規定之適用，伊既經丙○○交付系爭
    支票，自已取得票據權利，得請求上訴人給付票款，是原審
    為伊全部勝訴之判決，洵無不合，上訴人之上訴為無理由，
    應予駁回等語，並聲明：駁回上訴。上訴人則以：被上訴人
    係以開設賭場為常業，訴外人丙○○則為該賭場之常客；系
    爭支票係丙○○於93年8月24日偕同其母至上訴人住處，以
    其積欠被上訴人賭債330,000元無力償還，遭被上訴人率眾
    前來催討，並以其若無法於該日償還該筆債務，即將其押至
    大肚山上毒打後活埋，且控制其子女之行動自由等語相脅，
    哀求上訴人伸出援手，借予其支票5紙以清償賭債，其將以
    向臺灣人壽投保之儲蓄型保險，於93年10月初屆期時可領回
    之保險金1,000,000元，及其母親之撫卹金存款1,000,000元
    ，以償還票款。上訴人見丙○○及其母甚為誠懇，信以為真
    ，遂同意出借系爭5紙支票予丙○○，詎丙○○於該等支票
    屆期後，竟舉家遷離，逃逸無蹤。被上訴人既係以上述恐嚇
    及脅迫之手段，逼迫丙○○向上訴人借取系爭支票，則其取
    得系爭支票顯係出於惡意；況被上訴人係因違反法令之賭博
    行為而對丙○○取得債權，亦不得向丙○○請求給付；再者
    ，系爭5紙支票票面均蓋有「禁止背書轉讓」字樣，丙○○
    於取得該等票據後，竟違反票據法第30條第2項規定而轉讓
    予被上訴人，依同條第3項但書規定，上訴人對被上訴人自
    不負票據責任，是以原判決依被上訴人之請求，判命上訴人
    給付系爭支票票款，自屬違誤，為此提起上訴，並聲明：求
    為廢棄原判決；駁回被上訴人在第一審簡易之訴。
二、被上訴人主張其執有訴外人丙○○所交付之由上訴人簽發、
    面額合計330,000元之系爭5紙支票，惟屆期提示均未獲付款
    等事實，業據其提出支票及退票理由單各5紙為證（見原審
    卷第28至32頁），復為上訴人所不爭執，堪信為真實。至被
    上訴人另主張：上訴人應依系爭支票票載文義負發票人責任
    ，則為上訴人所否認，並以前揭情詞置辯，從而本件應審究
    者，厥為：(一)被上訴人取得系爭支票是否出於惡意？(二)被上
    訴人是否因受訴外人丙○○交付系爭支票，而取得該等支票
    票據權利？(三)上訴人有何足以拒絕被上訴人行使系爭票據權
    利之抗辯事由可資行使？經查：
  (一)首按以惡意或有重大過失取得票據者，不得享有票據上之權
    利，票據法第14條第1項固定有明文，惟該條所謂以惡意取
    得票據者，不得享有票據上之權利，係指從無權處分人之手
    ，受讓票據，於受讓當時有惡意之情形而言，如從有正當處
    分權人之手，受讓票據，係出於惡意時，亦僅生票據法第13
    條但書所規定，票據債務人得以自己與發票人或執票人之前
    手間所存人的抗辯之事由對抗執票人而已，尚不生執票人不
    得享有票據上權利之問題，最高法院著有67年臺上字第1862
    號判例意旨可資參照。上訴人雖抗辯：被上訴人係以惡意取
    得系爭支票，依據票據法第14條第1項規定，不得享有票據
    權利云云，然依上訴人自陳訴外人丙○○取得系爭支票之過
    程，乃因該訴外人向其借用支票，並允以丙○○本人即將可
    領取之保險金及其母親之撫卹金存款償還票款，其遂簽發系
    爭5紙支票借予丙○○等語觀之，丙○○係基於與上訴人間
    上述借用支票並以現金返還票款之契約，直接經上訴人交付
    而取得系爭支票，則丙○○對於系爭支票自有正當之處分權
    ，揆諸前揭判例意旨，被上訴人經由丙○○之手受讓系爭支
    票，並非票據法第14條第1項所稱之惡意取得票據，是自無
    從適用該項規定，否定被上訴人享有之票據權利，從而上訴
    人此部分抗辯，顯非可採。
  (二)次按無記名匯票得僅依交付轉讓之，票據法第30條第1項前
    段規定甚明；且此項規定，依同法第144條，於支票亦準用
    之。系爭支票既由訴外人丙○○交付予被上訴人，揆諸前揭
    規定，該等支票表彰之票據權利即因而移轉於被上訴人。上
    訴人雖抗辯：系爭支票票面均載有「禁止背書轉讓」6字，
    丙○○於取得系爭支票後再交付被上訴人，違反票據法第30
    條第2項之規定，不生轉讓票據權利之效力云云。然票據法
    第30條第2項規定之全文為：「記名匯票發票人有禁止轉讓
    之記載者，不得轉讓」，另依同法第144條準用於支票之結
    果，可知該項規定僅適用於記名支票。系爭5紙支票既均未
    記載受款人，而為無記名之支票，雖其票面均有禁止背書轉
    讓之記載，惟並無前引條文之適用，則被上訴人自得因受丙
    ○○交付系爭支票而受讓票據權利，上訴人所辯上情，顯係
    對前揭條文文義有所誤解，尚難採憑。再者，所謂空白背書
    ，係指背書人於背書時雖不記載被背書人，然仍須於票據背
    面簽名而言（參見票據法第31條第3項），此與單純以交付
    票據轉讓票據權利，無庸在票據上為任何記載者，迥然有別
    ；另票據法第37條第1項：「執票人應以背書之連續，證明
    其權利；但背書中有空白背書時，其次之背書人，視為前空
    白背書之被背書人」之規定，亦係針對以背書移轉權利之票
    據所制定，蓋因他人以單純交付之方式受讓票據之人，無從
    以背書之連續證明其票據權利。本件被上訴人既係經丙○○
    交付系爭支票而受讓系爭票據權利，自不適用票據法第37條
    第1項之規定，上訴人另援引該條文，抗辯被上訴人未能證
    明系爭支票之背書連續，無從取得票據權利，亦無可採。
  (三)再按票據債務人不得以自己與發票人或執票人之前手間所存
    抗辯之事由對抗執票人；但執票人取得票據出於惡意者，不
    在此限，復為票據法第13條所明定；上述條文所稱之惡意，
    係指執票人明知票據債務人與發票人或其前手間有抗辯之事
    由存在者而言。又票據行為為不要因行為，執票人不負證明
    關於給付原因之責任，如票據債務人主張執票人取得票據係
    出於惡意或詐欺者，則應由該債務人負舉證之責，最高法院
    亦著有64年臺上字第1540號判例意旨足供參佐。另票據債務
    人以其自己與執票人間所存抗辯之事由對抗執票人，固為法
    之所許，然本件被上訴人，係以他人與執票人間所存抗辯之
    事由對抗執票人之上訴人，於法不能謂為有據，復經最高法
    院著有47年臺上字第1621號判例闡釋明確。上訴人雖抗辯：
    被上訴人係因訴外人丙○○積欠其賭債，而以恐嚇及脅迫之
    手段，迫使丙○○向上訴人借用系爭支票以償債等語，然非
    但為被上訴人所否認，況縱其此項抗辯屬實，亦係系爭支票
    之執票人即被上訴人與上訴人以外之他人即丙○○之間所存
    抗辯事由，揆諸前引最高法院64年臺上字第1540號判例意旨
    ，上訴人無從執此對抗被上訴人。至上訴人另抗辯：丙○○
    並未對其清償系爭支票票款，即逃逸無蹤等語，則係其本身
    與被上訴人之前手丙○○間所存抗辯事由，依據前揭說明，
    上訴人必須舉證證明被上訴人明知其2人間存有此項抗辯事
    由而仍受讓系爭支票，始得援引該項抗辯對抗被上訴人。上
    訴人雖聲請本院訊問證人丙○○，惟其未能提供該證人之正
    確地址，俾本院通知該證人到庭作證；至上訴人所提出其兄
    即訴外人江正與被上訴人於93年9月22日以電話對話之錄音
    譯文中，雖記載被上訴人所言：「丙○○有來過我這裡打麻
    將。丙○○欠我好幾萬元，丙○○當然拿票給我。（之前的
    票）有過（有二張）。後來，丙○○又來打麻將，丙○○並
    沒有輸錢，丙○○把我的現金全部帶走。丙○○騙我說：『
    輸錢了，把票（16號一張五萬元支票）給你』，丙○○輸四
    萬元，我還拿壹萬元給丙○○」等語，且被上訴人僅就其中
    「丙○○輸四萬元」部分之譯文有爭執，並稱其意應為丙○
    ○輸了好幾萬元，對其餘譯文並無異議。然被上訴人前揭陳
    述，均係有關其與丙○○間何以發生債權債務及票據授受關
    係之緣由，其中並無隻字片語提及丙○○積欠上訴人系爭支
    票票款之事，是自不得僅憑該錄音譯文，遽認上訴人所辯丙
    ○○未清償該等支票票款等語為真，更無從進而推論被上訴
    人係明知丙○○未對上訴人支付系爭支票票款，猶執意取得
    系爭支票。上訴人復未舉出其他證據，證明被上訴人取得系
    爭支票乃出於惡意，自應承受此項事實無法證明所生之不利
    益，則依據票據法第13條本文規定，上訴人不得執其與丙○
    ○間之事由，對抗系爭支票之執票人即被上訴人。此外，上
    訴人未能提出其尚有何足以拒絕被上訴人行使系爭支票票據
    權利之正當事由，則被上訴人基於該等支票之執票人身分，
    請求上訴人履行發票人之責任，自屬有據。
三、按在票據上簽名者，依票上所載文義負責；發票人應照支票
    文義擔保支票之支付；又執票人向支票債務人行使追索權時
    ，得請求自為付款提示之日起之利息，如無約定利率者，依
    年利6釐計算，分別為票據法第5條第1項、第126條、第133
    條規定甚明。被上訴人執有上訴人簽發之系爭支票，且上訴
    人無法舉證證明被上訴人係出於惡意而取得該等票據，致不
    得享有票據權利之情事；或其有何得以拒絕被上訴人行使票
    據權利之抗辯事由，依據前揭規定，自應依系爭支票所載文
    義負發票人責任。從而，被上訴人請求上訴人給付系爭支票
    之票款330,000元，及自其最後提示系爭支票之日（93年10
    月11日）後之原審起訴狀繕本送達上訴人翌日（即93年12月
    14日）起至清償日止，按週年利率5%計算之利息，自有理由
    ，應予准許。又本件原審係就民事訴訟法第427條第2項第6
    款之訴訟，適用簡易訴訟程序而為原審被告即上訴人敗訴之
    判決，應依民事訴訟法第389條第1項第3款規定，依職權宣
    告假執行。是則原審判命上訴人如數給付，並依職權宣告假
    執行，於法並無不合。上訴意旨指摘原判決不當，求予廢棄
    改判，為無理由，應予駁回其上訴。
四、據上論結，本件上訴為無理由，依民事訴訟法第436條之1第
    3項、第449條第1項、第78條，判決如主文。
中　　華　　民　　國　　94　　年　　12　　月　　 1　　日
                  民事第一庭  審判長法官　張惠立
                                    法官　游文科
                                    法官　鍾啟煒
附表：
┌──┬─────┬──────┬─────┬──────┐
│編號│ 票面金額 │   發票日   │  提示日  │    票號    │
│    │（新臺幣）│ （民  國） │（民  國）│            │
├──┼─────┼──────┼─────┼──────┤
│１  │ 50,000元 │  93.09.16  │ 93.09.16 │  CR0000000 │
├──┼─────┼──────┼─────┼──────┤
│２  │ 50,000元 │  93.09.18  │ 93.09.20 │  CR0000000 │
├──┼─────┼──────┼─────┼──────┤
│３  │ 50,000元 │  93.09.26  │ 93.09.30 │  CR0000000 │
├──┼─────┼──────┼─────┼──────┤
│４  │100,000元 │  93.09.26  │ 93.09.30 │  CR0000000 │
├──┼─────┼──────┼─────┼──────┤
│５  │100,000元 │  93.10.10  │ 93.10.11 │  CR0000000 │
└──┴─────┴──────┴─────┴──────┘
上正本證明與原本無異。
不得上訴。
中　　華　　民　　國　　94　　年　　12　　月　　 1　　日
                              書  記  官  林素妃
